ACORDAO-COMPLETO-2543914

ACÓRDÃO 587/2023 ATA 12/2023 - PLENÁRIO

VISTOS, relatados e discutidos estes autos de Pedido de Reexame interposto por Giovanni Gurrieri contra o Acórdão 2925/2021-TCU-Plenário;
ACORDAM os Ministros do Tribunal de Contas da União, reunidos em Sessão do Plenário, diante das razões expostas pelo relator, com fundamento nos arts. 32, parágrafo único, 33 e 48 da Lei 8.443/1992 e nos arts. 285 e 286 do Regimento Interno, em:
9.1. conhecer do Pedido de Reexame interposto por Giovanni Gurrieri, para, no mérito, negar-lhe provimento;
9.2. dar conhecimento desta deliberação ao recorrente e aos demais interessados.

Pedido de reexame contra acórdão que julgou procedente denúncia e aplicou multa ao recorrente, em razão de irregularidade na cessão de espaço público para a construção de edifício comercial por particular.

Companhia de Entrepostos e Armazéns Gerais de São Paulo - Ceagesp.

3. Interessados/Responsáveis/Recorrentes:
3.1. Interessado: Associação dos Permissionários do Entreposto de São Paulo - Apesp (04.291.930/0001-00).
3.2. Responsáveis: Giovanni Gurrieri (XXX.799.408-XX); Nilda Wasconcellos Roncolato (XXX.667.278-XX); Pedro Jose Vilar Godoy Horta (XXX.390.188-XX).
3.3. Recorrente: Giovanni Gurrieri (XXX.799.408-XX).

13.1. Ministros presentes: Bruno Dantas (Presidente), Augusto Nardes, Aroldo Cedraz (Relator), Vital do Rêgo, Jorge Oliveira, Antonio Anastasia e Jhonatan de Jesus.
13.2. Ministros-Substitutos convocados: Marcos Bemquerer Costa e Weder de Oliveira.

AROLDO CEDRAZ

Ministro-Substituto André Luís de Carvalho.

Trata-se de Pedido de Reexame interposto por Giovanni Gurrieri contra o Acórdão 2925/2021-TCU-Plenário, mantido incólume pelo Acórdão 78/2022-TCU-Plenário, ambos de relatoria do Ministro-Substituto André Luís de Carvalho.
2.	Transcrevo, na sequência, excerto do exame promovido pela extinta Secretaria de Recursos (peça 220) , que contou com a anuência de seu corpo dirigente (peça 221) :
INTRODUÇÃO
1.	Trata-se de pedido de reexame (peça 191) interposto por Giovanni Gurrieri (CPF XXX.799.408-XX) contra o Acórdão 2925/2021-TCU-Plenário (peça 158) , mantido pelo Acórdão 78/2022-TCU-Plenário (peça 185) . 
1.1.	A deliberação recorrida apresenta o seguinte teor: 
VISTOS, relatados e discutidos estes autos de denúncia, com pedido de cautelar suspensiva, sobre os indícios de irregularidade na cessão de espaço público pela Companhia de Entrepostos e Armazéns Gerais de São Paulo (Ceagesp) para a construção de edifício comercial por particular, contrariando a destinação do local e os normativos aplicáveis em face, especialmente, da ausência do devido processo licitatório; 
ACORDAM os Ministros do Tribunal de Contas da União, reunidos em Sessão do Plenário, ante as razões expostas pelo Relator, em:
9.1. conhecer da presente denúncia para, no mérito, assinalar a sua procedência; 
9.2. anotar, como prejudicado, o pedido de cautelar suspensiva, diante da atual perda de objeto;
9.3. declarar a revelia de Nilda Wasconcellos Roncolato e Pedro José Vilar Godoy Horta, nos termos do art. 12, § 3°, da Lei n.º 8.443, de 1992;
9.4. rejeitar as razões de justificativa apresentadas por Giovanni Gurrieri; 
9.5. aplicar em desfavor de Giovanni Gurrieri, Nilda Wasconcellos Roncolato e Pedro José Vilar Godoy Horta, individualmente, a multa prevista no art. 58, II, da Lei nº 8.443, de 1992, sob o valor de R$ 20.000,00 (vinte mil reais) , fixando-lhes o prazo de 15 (quinze) dias, contados da notificação, para que comprovem, perante o Tribunal, o recolhimento das referidas dívidas ao Tesouro Nacional, com a atualização monetária, na forma da legislação em vigor; 
9.6. autorizar, caso requerido, nos termos do art. 26 da Lei n.º 8.443, de 1992, e do art. 217 do RITCU, o parcelamento das dívidas fixadas por este Acórdão em até 36 (trinta e seis) parcelas mensais e sucessivas, com a devida atualização monetária e os correspondentes acréscimos legais, esclarecendo aos responsáveis que a falta de pagamento de qualquer parcela importará no vencimento antecipado do saldo devedor, sem prejuízo das demais medidas legais; 
9.7. autorizar, desde logo, a cobrança judicial das dívidas fixadas por este Acórdão, nos termos do art. 28, II, da Lei n.º 8.443, de 1992, diante do não atendimento às notificações; 
9.8. promover o envio de determinação para que, no prazo de 60 (sessenta) dias contados da notificação desta deliberação, a Companhia de Entrepostos e Armazéns Gerais de São Paulo adote as medidas cabíveis e, assim, informe o TCU sobre o efetivo resultado das medidas adotadas para o eventual acerto de contas com a DP - Comércio de Gêneros Alimentícios, detalhando valor, forma e condição de pagamento porventura devido à empresa permissionária, em face do eventual enriquecimento ilícito da administração pública e da futura judicialização com o adicional ônus para o poder público; 
9.9. enviar a cópia do presente Acórdão, com o Relatório e a Proposta de Deliberação, ao ora denunciante, para ciência, e à Companhia de Entrepostos e Armazéns Gerais de São Paulo, para ciência e efetivo cumprimento ao item 9.5 deste Acórdão;
9.10. promover o monitoramento da determinação prolatada pelo item 9.8 deste Acórdão; e
9.11. retirar a chancela de sigilo sobre o presente processo, mantendo, todavia, a efetiva salvaguarda do sigilo sobre a autoria da denúncia diante da imprescindível segurança da sociedade junto à comunidade local, nos termos do atual art. 55 da Lei n.º 8.443, de 1992.
HISTÓRICO
2.	Trata-se de denúncia sobre os indícios de irregularidade na cessão de espaço público pela Companhia de Entrepostos e Armazéns Gerais de São Paulo (Ceagesp) para a construção de edifício comercial por particular, contrariando a destinação do local e os normativos aplicáveis em face, especialmente, da ausência do devido processo licitatório.
2.1.	Após o desenvolvimento do processo, esta Corte constatou a ilegalidade do ato de cessão à empresa DP - Comércio de Gêneros Alimentícios de área anteriormente utilizada pela administração da Ceagesp, sem consulta de interesse dos demais permissionários, nas mesmas condições propostas pela DP, de custear a reforma necessária. A transferência foi tratada como simples remanejamento, o que não se aplica, pois implicou em um substancial aumento de área em relação à área originalmente ocupada pelo permissionário e tal alteração ocorreu sem o devido processo licitatório.
2.2	A conduta do recorrente, chefe da Seção de Controle de Mercado (Secme) , consistiu no aceite de "parecer da 'equipe atípicos' de remanejamento do box 6A, localizado no pavilhão AM-E, pelo espaço desocupado Edsed XI, do ETSP sem justificativa da necessidade técnico operacional da Ceagesp, contrariando o item 3.4, da NP-OP-001 (RD 43, de 5/10/2015) , bem como aceitou pedido da empresa DP, de remanejamento para uma área mais ampla, em detrimento dos demais possíveis permissionários interessados, nas mesmas condições propostas, sem realização de licitação, contrariando os princípios da moralidade e da impessoalidade, previstos no art. 37, da CF/1988 (peça 92, p. 19) ". 
2.3.	Neste momento, o recorrente insurge-se contra a deliberação previamente descrita.
EXAME DE ADMISSIBILIDADE
3.	Reitera-se o exame de admissibilidade contido na peça 192, que propôs a suspensão dos efeitos dos itens s 9.1, 9.5 e 9.7 do acórdão recorrido e acatado pelo Relator Min. Aroldo Cedraz (despacho de peça 211) . 
EXAME DE MÉRITO
4.	Delimitação
4.1.	Constitui objeto do presente recurso definir se:
a)	houve prescrição;
b)	subsiste a responsabilidade do recorrente.
5.	Da prescrição
5.1.	Embora o recorrente não tenha alegado a prescrição do débito e da multa, por se tratar de matéria de ordem pública o exame da questão se impõe, ante a recente decisão do Supremo Tribunal Federal - STF que julgou o Tema 899 com repercussão geral.
Análise:
	No exame da prescrição, a Serur tem adotado os entendimentos detalhados na peça 219, que contém estudo e pronunciamentos anteriores da secretaria sobre o tema. Nessas manifestações estão desenvolvidas as seguintes premissas, que serão utilizadas no presente exame: 
	a)  ao julgar o RE 636.886, o STF conferiu nova interpretação ao art. 37, § 5º, da Constituição Federal, fixando a tese de que "é prescritível a pretensão de ressarcimento ao erário fundada em decisão de Tribunal de Contas";
	b)  as pretensões punitiva e de ressarcimento devem observar o mesmo regime na atividade de controle externo, dado o objetivo comum da prescrição, de fixar prazo para o Tribunal de Contas agir, para caracterizar o ilícito, identificar seu autor, dimensionar as consequências da conduta e impor as consequências legais, independentemente de tais consequências terem natureza punitiva ou ressarcitória;
	c)  até que sobrevenha norma específica, entende-se que a prescrição das pretensões punitiva e de ressarcimento, no processo de controle externo, deve observar o regime Lei 9.873/1999, na linha dos recentes pronunciamentos do STF a respeito. Assim, sem prejuízo de se realizar o exame da prescrição também segundo o prazo decenal previsto no Código Civil, o critério adotado, na formulação da proposta de encaminhamento, será o da Lei 9.873/1999.
5.2.	Partindo-se dessas premissas, passa-se ao exame da prescrição no caso em exame.  
a) Análise da prescrição segundo os critérios do Acórdão 1441/2016-TCU-Plenário
5.3.	No que se refere à pretensão punitiva, o TCU tem tradicionalmente aplicado os critérios definidos no Acórdão 1441/2016-TCU-Plenário, que, em incidente de uniformização de jurisprudência, orientou-se pela aplicação do Código Civil. Por este acórdão, em linhas gerais, a prescrição subordina-se ao prazo geral de dez anos (CC, art. 205) , contado a partir da data da ocorrência do fato e interrompido pelo ato que ordenar a citação, a audiência ou a oitiva da parte.
5.4.	Entre outras razões que justificaram a adoção desse critério destaca-se a de que o citado dispositivo constitui uma cláusula geral a ser empregada sempre que a pretensão for prescritível, mas a lei não estabelecer um prazo específico, como na hipótese.
5.5.	Entende-se que o termo inicial para contagem do prazo é o dia 14/6/2018 (peça 92, p. 9) , data da irregularidade enquanto a citação do responsável foi ordenada em 4/3/2020 (peça 111 -Despacho do Relator) , com citação constante do dia 17/3/2020 (peça 119) . Por sua vez, o acórdão foi julgado na sessão do dia 1/12/2021 (peça 158) .  
5.6.	Aplicando as balizas definidas por esta Corte no Acórdão 1441/2016-TCU-Plenário ao caso em exame, verifica-se que as pretensões punitiva e de ressarcimento não estariam prescritas, pois entre o termo inicial e a interrupção do prazo prescricional e da interrupção (citação) até o julgamento decorreram menos de dez anos. 
b) Análise da prescrição segundo o regime da Lei 9.873/99
5.7.	Caso se adote as premissas fixadas na Lei 9.873/1999 ao caso em exame, e mesmo considerando-se o prazo geral, de cinco anos, observa-se que não teria ocorrido a prescrição. Para tanto, é preciso considerar os seguintes parâmetros:
b.1) Termo inicial:
5.8.	A Lei 9.873/1999, art. 1º, parte final, traz previsão expressa a respeito do início do prazo em se tratando de infração de caráter permanente ou continuado. Nesta hipótese, a prescrição começa a correr não da data de cada fato, e sim "do dia em que tiver cessado" a permanência ou a continuidade. 
5.9.	Na hipótese em exame, o recorrente foi condenado pelo aceite de "parecer da 'equipe atípicos' de remanejamento do box 6A, localizado no pavilhão AM-E, pelo espaço desocupado Edsed XI, do ETSP sem justificativa da necessidade técnico operacional da Ceagesp, contrariando o item 3.4, da NP-OP-001 (RD 43, de 5/10/2015) , logo, entende-se que há de se ter como termo inicial da prescrição o dia 14/6/2018 (peça 92, p. 9) , data da irregularidade.
b.2) Prazo:
5.10.	A Lei 9.873/1999 apresenta um prazo geral, de cinco anos (art. 1º) , e um prazo especial, previsto no art. 1º, § 2º, a saber: "quando o fato objeto da ação punitiva da Administração também constituir crime, a prescrição reger-se-á pelo prazo previsto na lei penal".
5.11.	Entende-se, inexistir nos autos, elementos suficientes para afirmar que a irregularidade, discutida nesta TCE, configura crime, logo, deve-se aplicar, a nosso sentir, o prazo geral de cinco anos estabelecido no art. 1º, da Lei 9.873/1999.
5.12.	Assim, entende-se que do início da contagem do prazo até o primeiro marco interruptivo não devem ter decorridos cinco anos, sob pena da ocorrência da prescrição.
b.3) Da prescrição intercorrente:
5.13.	Nos termos do art. 1º, § 1º, da Lei 9.873/1999, opera-se a prescrição intercorrente se o processo ficar paralisado por mais de três anos, aguardando "julgamento ou despacho".
5.14.	Note-se que há uma correlação entre essa hipótese e as causas de interrupção da prescrição do art. 2º. Com efeito, uma vez interrompida a prescrição por alguma das hipóteses do art. 2º, o processo não pode ficar inativo, sem qualquer inovação processual relevante, por mais de três anos.
5.15.	Trata-se de prazo específico, não se aplicando nem o prazo geral de cinco anos nem o prazo especial, da lei penal (§ 2º) . A finalidade da prescrição intercorrente, com seu prazo próprio, é a de assegurar a eficiência e celeridade nas apurações administrativas. Seria contrário a essa finalidade a paralisação injustificada do processo por período maior que o triênio estabelecido para a hipótese.
5.16.	A extrapolação do prazo de três anos, sem inovação relevante no processo, pode configurar negligência. Por isso, além de se operar a prescrição, deve-se promover a "apuração da responsabilidade funcional decorrente da paralisação, se for o caso".
5.17.	Em muitas situações o exame da prescrição intercorrente pode ficar prejudicado nos processos já em tramitação no TCU. Como a ação de ressarcimento era considerada imprescritível, as peças que compõem a tomada de contas especial, elencadas no art. 10 da Instrução Normativa- TCU 71/2012, não contemplam informações pormenorizadas quanto ao andamento do processo na fase interna, o que pode prejudicar a análise de eventual paralisação por mais de três anos.
5.18.	Assim, caso o tribunal venha a adotar a sistemática da Lei 9.873/1999 para aferir a prescrição, convém avaliar, oportunamente, a possibilidade de ajustes na IN-TCU 71/2012, para que as tomadas de contas especiais encaminhadas ao tribunal contemplem informações sobre as interrupções ocorridas na fase interna do procedimento (como, por exemplo, declaração do órgão instaurador da TCE, de que o processo não ficou paralisado por mais de três anos, na forma do art. 1º, § 1º, da citada lei) .
5.19.	Estabelecidas as premissas: (a) termo inicial e (b) prazo e (c) prescrição intercorrente, há que se apurar as causas interruptivas da prescrição.
b.4) Interrupções por atos inequívocos de apuração dos fatos:
5.20.	No regime da Lei 9.873/1999, a prescrição se interrompe "por qualquer ato inequívoco, que importe apuração do fato" (art. 2º, II) . 
5.21.	Importante mencionar que diversos são os atos que interrompem a prescrição intercorrente, atos estes que têm em sua gênese e objetivo dar impulso ao processo e a solução do feito. Podem ser citadas, sem a pretensão de exauri-las, as hipóteses capazes de impedir o alcance da prescrição intercorrente, quais sejam:
	a) qualquer ato legal ou regulamentar que impulsione o processo à tomada de decisão, tais como o requerimento para a produção de provas necessárias à apuração do feito, notificação da parte interessada para apresentar defesa ou alegações finais;
	b) decisão que julgue pedido da parte interessada;
	c) informes que consolidem a apuração do fato e informes que sirvam de fundamento para decisão de autoridade ou colegiado, notas e pareceres técnicos, pareceres jurídicos;
	d) decisões de autoridades ou colegiados;
	e) aditamento da inicial, entre outros.    
5.22.	Com esses fundamentos, é possível verificar que a prescrição foi interrompida nas datas relacionadas na tabela abaixo:
	Evento
	Data
	Ato inequívoco de apuração
	Localização no Processo

	 (1) 
	21/10/2021
	Instrução de unidade técnica desta Corte
	Peça 153

b.5) Interrupções pela citação dos responsáveis nesta Corte:
5.23.	A prescrição também é interrompida "pela notificação ou citação do indiciado ou acusado, inclusive por meio de edital", nos termos do art. 2º, I, da Lei 9.873/1999. E, no regime dessa lei, a interrupção se dá pela citação propriamente dita, e não pelo despacho que a ordena. Com esse fundamento, houve nova interrupção em decorrência da citação desta Corte de Contas para a apresentação das alegações de defesa: 
 (1)  em 17/3/2020 (peça 119) , citação realizada por esta Corte de Contas. 
b.6) Interrupção pela decisão condenatória recorrível:
5.24.	Por fim, a prescrição também se interrompe "pela decisão condenatória recorrível" (art. 2º, III, da Lei 9.873/1999) . Com esse fundamento e considerando que o acórdão foi julgado na sessão do dia 1/12/2021 (peça 158) , houve nesta data nova interrupção. Essa interrupção é relevante, por estabelecer prazo para julgamento do recurso.
b.7) Exame do caso concreto:
5.25.	Especificamente quanto a esta TCE, as próprias causas de interrupção enumeradas acima permitem evidenciar que o processo teve andamento regular, não se operando a prescrição intercorrente. 
5.26.	Desde o termo inicial até o julgamento do mérito por esta Corte em nenhum momento as causas interruptivas, do art. 2º, ultrapassaram os prazos preconizado na Lei 9.873/1999. 
5.27.	Logo, há informações suficientes nos autos para evidenciar o regular andamento do feito, não se verificando a prescrição intercorrente prevista na Lei 9.873/1999.
b.8) Conclusão:
5.28.	Independentemente da existência de outras causas interruptivas não enumeradas acima (notas técnicas, pareceres, instruções de auditores nesta Corte, manifestação do MP-TCU) , cujo levantamento não se fez necessário, observa-se, pelos eventos indicados, que em nenhum momento transcorreu prazo suficiente para se operar a prescrição (nem mesmo se se considerasse o prazo geral de cinco anos) , tomando-se por referência a Lei 9.873/1999, tida pelo STF como norma regente da prescrição da pretensão punitiva pelo TCU.
5.29.	Partindo-se da premissa de que a pretensão reparatória segue as mesmas balizas, enquanto não houver norma específica a respeito, a demonstração de que não se operou a prescrição punitiva impõe, como consequência, a conclusão de que também é viável a condenação ao ressarcimento do prejuízo apurado nos autos.  
6.	Da ausência de responsabilidade do recorrente
6.1.	Após realizar um breve histórico do ocorrido e do estado de conservação do Edifício Administrativo EDSED XI, do Entreposto da Capital - ETSD, o recorrente organiza suas razões recursais alegando ausência de responsabilidade em dois grupos de argumentos.
6.2.	No primeiro grupo, defende que não competia a ele, enquanto técnico operacional IV e Chefe da Seção de Controle de Mercado - SECME, realizar qualquer análise jurídico-administrativa, limitada as suas atribuições e manifestação nos processos administrativos as questões que envolvem a realização de fiscalizações de segurança e zeladoria das estruturas operacionais do ETSP.
6.3.	Argumenta que:
	a) nos termos dos normativos internos da Ceagesp, descrição do cargo de técnico operacional IV e Chefe da Seção de Controle de Mercado - SECME, sua manifestação se "limitava a analisar a viabilidade do pedido sob o aspecto de eventuais riscos ou vulnerabilidades do local", as manifestações jurídicas e da adequação do remanejamento pertenciam a outros setores da empresa;
	b) não se enquadra nas atribuições do chefe da SECME manifestar-se sobre o "arcabouço normativo interno" no que concerne à necessidade "de procedimento licitatório para remanejamento", suas atividades são adstritas à operacionalização e a futura comercialização dos produtos na sede do entreposto;
	c) a SECME subordinada ao DEPEC -Departamento de Entreposto da Capital, que por sua vez responde à Diretoria Técnica Operacional, não tem qualquer função de exame da legalidade   da cessão de uso dos espaços públicos, sua atribuição se resume a questões operacionais de segurança e de zeladoria;
	d) não haveria razão, no caso concreto, para que o recorrente no âmbito de sua competência se manifestasse sobre a impossibilidade do remanejamento, uma vez que não existia "qualquer óbice à rotina operacional do entreposto". 
	e) destaca que "o parecer a ser emitido pelo SECME, de acordo com a normativa citada (item 4.1 de NP-OP-001 RD 43) , fica limitado a questões operacionais, extrapolando qualquer apreciação acerca da possibilidade jurídica do pedido de remanejamento, a ser realizado por outras esferas";
	f) na celebração do TRPU 50448443 os "órgãos hierarquicamente superiores ao DEPEC (e, consequentemente, ao SECME) , tais como o Diretor Presidente e o chefe da DIOPE, também não vislumbraram qualquer ilegalidade, sendo descabida exigir a filtragem jurídica de uma seção desincumbida desta tarefa".
	g) "dentro de seu âmbito de atuação e nos limites do item 3.4 da NP-OP-001 (RD 43, de 05/10/2015) , em conformidade com o parecer constante em peça 92, p. 19", o recorrente "manifestou seu posicionamento favorável ao pedido da empresa DP, tendo em vista que não tinha qualquer obstáculo de natureza técnica/operacional para o remanejamento".
6.4.	Dessa forma, conclui afirmando que "não se mostra razoável supor que era possível ao chefe da SECME ter consciência da ilicitude de um ato ainda juridicamente controverso e que escapava de sua alçada, observado que sua manifestação se restringia a somente questões de ordem técnica/operacional", descabido, portanto, "qualquer apreciação do cabimento jurídico por um técnico sem formação em Direito, também não seria cabível esperar qualquer motivação para ser ou não realizado um procedimento licitatório".
6.5.	No segundo grupo de argumentos, invoca a Lei 13.655/18 na LINDB e aduz que:
	a) "a atuação do recorrente se deu em conformidade com o esperado do chefe da SECME, tendo sua manifestação se limitado ao objeto de sua competência, isto é, possibilidade operacional do remanejamento", nesse sentido é possível concluir sua atuação com "boa-fé e sem erro grosseiro", pois não "tinha o dever normativo de zelar pela realização de procedimento licitatório para o remanejamento";
	b) em razão da "falta de competência do chefe da SECME para realizar a filtragem da necessidade de licitação para realização do procedimento de remanejamento de box e da ausência de erro grosseiro na manifestação de recorrente" bem como da sua atuação de boa-fé, deve a apenação ser afastada.
Análise:
6.6.	Entende-se pertinente lembrar que a ilegalidade discutida consistiu na cessão à empresa DP - Comércio de Gêneros Alimentícios de área anteriormente utilizada pela administração da Ceagesp, sem consulta de interesse dos demais permissionários, nas mesmas condições propostas pela DP, de custear a reforma necessária.
6.7.	A transferência foi tratada como simples remanejamento, o que, de acordo com esta Corte, não se aplica, pois ocorreu substancial aumento de área em relação à área originalmente ocupada pelo permissionário e que tal alteração ocorreu sem o devido processo licitatório.
6.8.	Nota-se que a ilegalidade é ampla, pois houve remanejamento com aumento de área sem o devido processo licitatório. 
6.9.	De toda forma, o recorrente não questiona a ilegalidade, mas a sua efetiva participação na irregularidade. Nos termos da sua defesa a ele não competia avaliar a legalidade do remanejamento, mas tão somente à questão operacional. 
6.10.	A questão controversa e a eventual responsabilidade do recorrente na presente irregularidade se resolve a partir dos itens 3.4 e 4.1 da NP-OP-001 RD 43 (peça 5, p. 104-107) , verbis:
3.4 DO REMANEJAMENTO DE ÁREA 
1. Remanejamento é a mudança de uma área ocupada por um concessionário/permissionário para outro local vago, motivado por necessidade técnica/operacional da CEAGESP.
2. O remanejamento de área somente poderá ser realizado a critério da CEAGESP devidamente justificado pela SECME e/ou Unidade, após análise do DEPEC e/ou DEINT, respectivamente, e com autorização da DIOPE.
 (...) 
4. DA DESCRIÇÃO DE PROCEDIMENTOS
4.1 PARA O REMANEJAMENTO DE ÁREA 
1. Verificada a necessidade técnica/operacional de remanejamento de área, a SECME/Unidade deverá apresentar justificativa para análise do DEPEC/DEINT, que a submeterá à DIOPE para autorização.
2. Autorizada pela DIOPE, a SAEXE/Unidade deverá comunicar previamente ao concessionário/permissionário sobre a necessidade do remanejamento apresentando: 
a) as razões do remanejamento;
b) a remuneração mensal e o rateio das despesas da nova área;
c) a abertura do prazo de 30 (trinta) dias corridos, a contar do recebimento da comunicação, para as providências relativas à ocupação da nova área disponibilizada. (...) "
6.11.	Dos normativos descritos, não é difícil perceber que a mudança de uma área ocupada por um concessionário/permissionário para outro local vago (remanejamento) , ocorre quando há o interesse, sob o ponto de vista técnico/operacional da Ceagesp. 
6.12.	Ainda que, a nosso sentir, inexistam óbices ao remanejamento quando há a requisição de particular o que se verifica no caso concreto, uma vez que o processo administrativo pode se iniciar de ofício ou a pedido de interessado, conforme art. 5º, da Lei nº 9.784/99, há que se ter, nos termos da NP-OP-001, RD 43/2015, comprovada a necessidade técnica/operacional da empresa federal. 
6.13.	Tal medida (demonstração e justificação da necessidade técnica/operacional da Ceagesp) está, sim, entre as atribuições da Secme e por consequência do seu titular, in casu, do recorrente.
6.14	Não se verificou nas razões recursais e nem nos elementos dos autos, a motivação do ato do chefe da Secme, qual seja, a justificação para o remanejamento. Não se verifica qualquer exame sobre o interesse técnico-operacional da Ceagesp no remanejamento, mas tão somente a ausência de óbices ao remanejamento.
6.15.	Entende-se que o remanejamento, sem licitação, somente poderia ocorrer se houvesse as devidas justificativas acerca do interesse da Ceagesp. No momento em que não se tem tal justificativa é certo que, nos moldes da legislação vigente, em especial do art. 2º da Lei 8666/93, não se poderia fazer a realocação sem o devido processo licitatório.   
6.16.	Portanto, incontroverso, ante a inexistência de comprovação do interesse da Ceagesp (ausência de motivação do ato administrativo) , a irregularidade do "remanejamento" sob discussão. 
6.17.	Superada a discussão sobre a ilegalidade do ato, remanejamento de área sem processo licitatório, resta avaliar quem deu causa e se subsiste a responsabilidade do recorrente.
6.18.	Permite-se, por oportuno, transcrever a análise, acatada pelo acórdão, realizada pela unidade técnica que caracterizou a responsabilidade do recorrente (peça 153, p. 10-11) , verbis:
69. Com relação ao argumento apresentado em sede de audiência de que "a Secme não possui competências para tratar de manifestações jurídicas, tampouco de questões relativas ao descabimento do pedido de remanejamento por ausência de procedimento licitatório", consultaram-se as competências disponíveis no sítio http://www.ceagesp.gov.br/wpcontent/uploads/2020/11/Compet%C3%AAncias-.pdf, as quais transcrevem-se as relacionadas ao chefe da Secme: 
Chefe da Seção de Controle de Mercado - SECME DESCRIÇÃO SUMÁRIA DAS ATIVIDADES 
- Assegurar o cumprimento das normas estabelecidas pela CEAGESP na operacionalização e comercialização dos produtos no Entreposto;
- Planejar e definir critérios para controle e monitoramento das operações do ETSP; 
- Coordenar operações com objetivo de coibir prestações de serviços de pessoas não autorizadas pela CEAGESP;
- Subsidiar a Gerência de Entrepostos na tomada de decisões em relação às questões de comercialização no Entreposto;
- Executar as determinações do DEPEC/DEFIC quanto às penalidades decorrentes da inadimplência; 
- Encaminhar ao Banco de Alimentos da CEAGESP, todas as mercadorias típicas apreendidas, respeitando os prazos pré-determinados, e com relação aos produtos atípicos com origem legal, são enviados as seções que requisitarem ou aos órgãos públicos federais, excetuando produtos ilegais que serão destruídos na presença de um Auditor da CEAGESP. (grifado) .
 (...) 
73. Note-se que os normativos determinam a competência da Secme para justificar o processo de remanejamento de área nas dependências da Ceagesp.
74. Salienta-se que a empresa DP requereu, em junho de 2018 o remanejamento, com fulcro na legislação vigente (NP-OP-001, item 3.4 - RD 43, de 5/10/2015) , da outorga do box de 98,80 m² localizado no pavilhão AM-E pelo espaço desocupado Edsed XI, de 160,54 m² do Entreposto Terminal São Paulo (ETSP) e se comprometeu a realizar às suas expensas todos os investimentos necessários à revitalização do local que se encontrava fechado desde março de 2014 (peça 92, p. 20- 21) .
75. O assunto foi tratado como remanejamento de um box para outro vago. No entanto, o local solicitado correspondia a sala do edifício Edsed XI, que fazia parte da administração da Ceagesp, com uma área de 160,54 m² (antes da reforma) que, embora sem uso e deteriorado, poderia interessar a outros permissionários, nas mesmas condições propostas pela empresa DP.
 (...) 
81. Deste modo, percebe-se que a conduta praticada pelo responsável, na condição de chefe do Secme, em aprovar e acatar o remanejamento de área decorrente de pedido da empresa DP sem a devida motivação e sem a realização de procedimento licitatório afrontou:
6.19.	O remanejamento para ser realizado sem licitação, conforme legislação descrita, envolveria diversos atos para se consolidar. Um dos atos seria a já discutida motivação para a transferência. 
6.20.	Nesse sentido, inexistem dúvidas sobre a incorreção do procedimento, mas há que se discutir se o ato do recorrente ao não justificar a necessidade, pois, ao que se extrai dos autos, inexistia, contribui, de forma decisiva, para a irregularidade.  
6.21.	Observa-se que, a rigor, a irregularidade foi a cessão de uso de espaço público sem o devido processo licitatório, caracterizado pelo remanejamento irregular. O que se deve questionar é se subsistiria a irregularidade, remanejamento sem processo licitatório, se nos termos da legislação, o recorrente procedesse conforme o seu dever normativo, qual seja, avaliasse a existência de justificativas para o remanejamento.
6.22.	A questão, a nosso sentir, não é óbvia, mas, não comporta interpretação favorável ao recorrente, com as venias aos que discordam. Veja que o recorrente se manifestou da seguinte forma: "nada a opor quanto a solicitação, segue para conhecimento e deliberação de Vsa.".
6.23.	Veja que a ele cabia expor as justificativas, mas não o fez, não disse, literalmente, que inexistia motivação e nem que haveria aumento da área.
6.24	O que se deve ter em mente, neste caso, é que a decisão sobre a prática do ato administrativo (cessão de uso do espaço público sem o devido processo licitatório) não cabia ao recorrente, contudo, a ele cabia subsidiar a Gerência de Entrepostos na tomada de decisões em relação às questões de comercialização no Entreposto, e nesse sentido, prestar todas as informações relevantes e sob sua esfera de atuação.   
6.25.	Não se verificou sua manifestação no processo, nos termos definidos no parágrafo anterior, a manifestação com todas as informações, o que além de tornar o ato eivado de vício (remanejamento) não contribui para a tomada de decisão gerencial de seus superiores.
6.26.	Por isso, em que pese a decisão de dar continuidade ao remanejamento sem licitação caber às instâncias superiores, o recorrente não atuou conforme determinado nos normativos e, dessa forma, atraiu a si a possibilidade de se responsabilizado por ato posterior irregular.
6.27.	Com relação à atuação do recorrente e a aplicação da Lei 13.655/18, o Tribunal já se debruçou sobre a exegese do comando legal (art. 28) e tem entendido que a conduta culposa do responsável que foge ao referencial do "administrador médio" utilizado pelo TCU para avaliar a razoabilidade dos atos submetidos a sua apreciação caracteriza o "erro grosseiro" a que alude o art. 28 do Decreto-lei 4.657/1942  (Lei de Introdução às Normas do Direito Brasileiro) , incluído pela Lei 13.655/2018.
6.28.	Podem ser citadas as ementas dos Acórdão 1628/2018-TCU-Plenário, Relator Ministro Benjamim Zymler; 1689/2019-Plenário, Relator Ministro Augusto Nardes; 2681/2019-1ªCâmara, Relator Ministro Benjamim Zymler; 2860/2018-Plenário, Relator Ministro-Substituto Augusto Sherman Cavalcanti,  respectivamente, extraídas da pesquisa de jurisprudência selecionada desta Corte, verbis:
A conduta culposa do responsável que foge ao referencial do "administrador médio" utilizado pelo TCU para avaliar a razoabilidade dos atos submetidos a sua apreciação caracteriza o "erro grosseiro" a que alude o art. 28 do Decreto-lei 4.657/1942  (Lei de Introdução às Normas do Direito Brasileiro) , incluído pela Lei 13.655/2018.
Para fins do exercício do poder sancionatório do TCU, erro grosseiro é o que decorreu de grave inobservância do dever de cuidado, isto é, que foi praticado com culpa grave.
Para fins de responsabilização perante o TCU, pode ser tipificado como erro grosseiro o descumprimento de regra expressa em instrumento de convênio. Tal conduta revela nível de atenção aquém ao de uma pessoa com diligência abaixo do patamar médio, o que configura culpa grave, passível de multa.
O erro grosseiro a que alude o art. 28 do Decreto-lei 4.657/1942 (Lei de Introdução às Normas do Direito Brasileiro) , incluído pela Lei 13.655/2018, fica configurado quando a conduta do agente público se distancia daquela que seria esperada do administrador médio, avaliada no caso concreto.
6.29.	Assim, nos termos da jurisprudência desta Corte, entende-se que se subsistir a conduta desautorizada, caracterizado está o erro grosseiro a que faz menção o art. 28 da Lei 13.655/2018.
6.30.	Portanto, persistindo o juízo pelas irregularidades e condutas reprovadas, subsiste fundamento para as apenações imputadas.
CONCLUSÃO
7.	Das análises anteriores, conclui-se que:
	a) No tocante à prescrição do débito: 
	a.1) em decorrência do sentido e alcance do art. 37, § 5º, da Constituição Federal, definidos pelo STF no julgamento do Recurso Extraordinário 636.886, é prescritível a pretensão reparatória exercida pelo tribunal de contas. Os fundamentos da decisão e a ausência de ressalvas na enunciação da tese permitem concluir que a ação de ressarcimento pode se desenvolver a qualquer tempo, na hipótese de condutas dolosas, apenas no âmbito judicial, sujeitando-se à prescrição na esfera administrativa;
	a.2) até que sobrevenha norma específica para disciplinar a prescrição relativa à atuação do tribunal de contas, entende-se aplicável o regime previsto na Lei 9.873/1999. Referida lei contempla parâmetros que preponderam no conjunto de normas de direito público e que são compatíveis com o rito do processo de controle externo, e já é utilizada pelo STF para estabelecer limitação temporal ao exercício da pretensão punitiva pelo TCU;
	a.3) aplicando-se os parâmetros tanto do Acórdão 1441/2016-TCU-Plenário, quanto da Lei 9.873/1999 à situação em exame, verifica-se que não se operou a prescrição.	
	b) subsiste a responsabilidade em virtude de conduta desautorizada e desconforme as atribuições do cargo que ocupava.
7.1.	Com base nessas conclusões, propõe-se negar provimento ao recurso.
PROPOSTA DE ENCAMINHAMENTO
8.	Ante o exposto, com fundamento no art. 48 da Lei 8.443/92, submetem-se os autos à consideração superior, propondo-se:
a) conhecer do recurso e, no mérito, negar-lhe provimento;
b) informar ao (s) recorrente (s) e demais interessados do acórdão a ser proferido, destacando que o relatório e o voto que o fundamentam podem ser acessados por meio do endereço eletrônico www.tcu.gov.br/acordaos. 
	É o Relatório.

Fabio de Carvalho Tamura (274.489/OAB-SP), Lourival Nhoncanse Junior e outros, representando Companhia de Entrepostos e Armazéns Gerais de São Paulo; Maria Nazare Barbosa da Silva (324778/OAB-SP), representando D. P. Comércio de Gêneros Alimentícios; Denys Ricardo Rodrigues (141.720/OAB-SP) e Danilo Dias Ticami (302.617/OAB-SP), representando Giovanni Gurrieri; Rodrigo Porto Lauand (126258/OAB-SP), Vinicius Diniz Moreira (290.369/OAB-SP) e outros, representando Associação dos Permissionários do Entreposto de São Paulo - Apesp.

Procuradora-Geral Cristina Machado da Costa e Silva.

DENÚNCIA. INDÍCIOS DE IRREGULARIDADE NA CESSÃO DE ESPAÇO PÚBLICO. AUDIÊNCIA. REVELIA DE DOIS RESPONSÁVEIS. REJEIÇÃO DAS RAZÕES DE JUSTIFICATIVA DE OUTRO RESPONSÁVEL. CONHECIMENTO. PROCEDÊNCIA. MULTA. DETERMINAÇÃO. PEDIDO DE REEXAME. CONHECIMENTO. NEGATIVA DE PROVIMENTO.

DENÚNCIA (DEN)

Unidade de Auditoria Especializada em Agricultura, Meio Ambiente e Desenvolvimento Econômico (AudAgroAmbiental).

Conforme consignado no Relatório precedente, este Pedido de Reexame foi interposto por Giovanni Gurrieri (peça 191) contra o Acórdão 2925/2021-TCU-Plenário, mantido inalterado em sede de embargos de declaração pelo Acórdão 78/2022-TCU-Plenário (rel. Ministro-Substituto André Luís de Carvalho) , que considerou procedente denúncia a respeito de irregularidade na cessão de espaço público pela Companhia de Entrepostos e Armazéns Gerais de São Paulo - Ceagesp para a construção de edifício comercial por particular, rejeitou as razões de justificativa apresentadas pelo recorrente e aplicou-lhe a multa prevista no art. 58, inciso II, da Lei 8.443/1992, no valor de R$ 20.000,00.
2.	A condenação do recorrente deveu-se à conduta de, na condição de chefe da Seção de Controle de Mercado - Secme, haver acatado parecer de remanejamento do box 6A, localizado no pavilhão AM-E, pelo espaço desocupado do Edsed XI, do ETSP, sem justificativa da necessidade técnico operacional da Ceagesp, bem como de haver acatado pedido da empresa DP - Comércio de Gêneros Alimentícios de remanejamento para área mais ampla, em detrimento dos demais possíveis permissionários interessados, nas mesmas condições propostas, sem realização de licitação.
3.	De início, cabe conhecer do recurso por estarem preenchidos os requisitos de admissibilidade previstos nos artigos 32, parágrafo único, 33 e 48 da Lei Orgânica do Tribunal de Contas da União e nos artigos 285 e 286 do Regimento Interno.
4.	Sem prejuízo dos destaques que farei adiante, incorporo às minhas razões de decidir a manifestação da extinta Secretaria de Recursos, que propugna pela manutenção dos termos do acórdão recorrido.
5.	Em apertada síntese, as razões apresentadas pelo recorrente são as seguintes: a) que a proposta de remanejamento se mostrava compatível com o interesse público, pois a obra de engenharia seria custeada pelo detentor da outorga, não cabendo qualquer custo à Ceagesp, que cogitava demolir o espaço; b) que a necessidade de realização de licitação era desconhecida pelo corpo dirigente da Ceagesp, que defendeu a legalidade do remanejamento, e, consequentemente, pelo recorrente; c) que o posicionamento do chefe da Secme não exige qualquer análise jurídica, estando a seu encargo somente a análise de viabilidade do pedido sob o aspecto de eventuais riscos ou vulnerabilidades do local, o que não envolveria tratar de questões referentes ao descabimento do pedido de remanejamento por ausência de procedimento licitatório; d) que não se vislumbra como o chefe da Secme deveria ter conhecimento do arcabouço normativo interno relativo à necessidade de procedimento licitatório para remanejamento pois suas atividades estavam exclusivamente dedicadas a operacionalização e comercialização dos produtos na sede do entreposto; e) que o acolhimento do parecer de remanejamento se deu dentro de sua competência pois não havia qualquer óbice operacional na rotina do entreposto; f) que não se mostra razoável supor que era possível ao chefe da Secme ter consciência da ilicitude de um ato ainda juridicamente controverso, que escapava de sua alçada, e por ser técnico sem formação jurídica; g) que não houve erro grosseiro cabalmente comprovado.
6.	Em linha com o exame promovido pela então Serur à luz das prescrições da Lei 9.873/1999 e hoje acolhidas pela Resolução-TCU 344/2022, afasto a ocorrência de prescrição da pretensão punitiva.
7.	No mérito, não assiste razão ao recorrente. Como bem delineado pela unidade instrutiva, os normativos internos da própria Ceagesp previam que ao chefe da Secme cabia justificar o remanejamento se verificada a necessidade técnico ou operacional, ou seja, competia ao recorrente explicitar qual necessidade técnica ou operacional da Ceagesp seria atendida com o remanejamento, o que não ocorreu (peça 92, p. 19) . Veja-se que o próprio recorrente confessa o fato em seu recurso, pois reafirma que não haveria óbice operacional ao deferimento do pleito, mas segue silente em indicar qual necessidade técnica ou operacional da Ceagesp foi ou esperava-se que seria atendida com o remanejamento. Limita-se a alegar, sem carrear prova aos autos, que haveria "interesse público" no remanejamento, por serem as obras custeadas pela empresa outorgada, sem ao menos correlacionar tal assertiva a necessidades técnicas ou operacionais da Ceagesp.
8.	Não consta, de igual forma, exame sobre o impacto operacional do remanejamento ou análise sobre os eventuais interessados em arranjo similar ao que foi feito com a empresa DP - Comércio de Gêneros Alimentícios. Ora, não se está aqui assumindo que o recorrente deveria ser especialista em contratações públicas ou parecerista jurídico, nem que competia a ele dizer sobre a necessidade ou não de realização de licitação, mas sim que a ele cabia o exame da necessidade operacional da Ceagesp que justificasse o remanejamento e, portanto, da existência ou não de outros interessados no uso do espaço objeto do remanejamento, precisamente por ser ele o responsável por "assegurar o cumprimento das normas estabelecidas pela CEAGESP na operacionalização e comercialização dos produtos do Entreposto". Essa conduta omissiva, referente a sua competência para promover análise técnica e operacional do pleito, impediu que fosse possível aferir ou afastar a necessidade de licitação, vez que não indicou qual a necessidade operacional da Ceagesp seria atendida nem se outros interessados poderiam atender essa necessidade operacional, e sequer mencionou que haveria aumento significativo da área cedida.
9.	 Subsiste, portanto, a responsabilidade do recorrente, impondo-se o desprovimento do recurso.  
	Ante o exposto, VOTO por que este Tribunal adote a minuta de Acórdão que trago à apreciação deste Colegiado.
TCU, Sala das Sessões, em 29 de março de 2023.
AROLDO CEDRAZ 
Relator